ACORDAO-COMPLETO-2499239

ACÓRDÃO 11549/2021 ATA 30/2021 - PRIMEIRA CÂMARA

VISTO, relatado e discutido o Recurso de Reconsideração interposto pela recorrente acima indicada contra o Acórdão 120088/2020-TCU-Primeira Câmara, que julgou suas contas irregulares.
ACORDAM os Ministros do Tribunal de Contas da União, reunidos em sessão da 1ª Câmara, ao acolher as razões do Relator, com fundamento nos arts. 32, inciso I, e 33 da Lei 8.443/1992, em:
9.1. conhecer do recurso de reconsideração e negar-lhe provimento;
9.2. dar ciência desta decisão à recorrente, ao Fundo Nacional de Saúde e à Procuradoria da República no Estado do Pará.

Recurso de reconsideração interposto por Solange Barros de Aguiar, ex-Secretária de Finanças do Município de São Geraldo do Araguaia/PA, contra o Acórdão 12.088/2020  1ª Câmara, que julgou as contas da recorrente irregulares, a condenou ao pagamento do débito apurado em solidariedade com outros responsáveis e lhe aplicou a multa prevista no art. 57 da Lei 8.443/1992.

Primeira Câmara

Município de São Geraldo do Araguaia/PA

3. Recorrente: Solange Barros de Aguiar (XXX.275.721-XX)

13.1. Ministros presentes: Walton Alencar Rodrigues (Presidente), Vital do Rêgo e Jorge Oliveira (Relator).
13.2. Ministro-Substituto convocado: Marcos Bemquerer Costa.
13.3. Ministro-Substituto presente: Weder de Oliveira.

JORGE OLIVEIRA

Ministro-Substituto Augusto Sherman Cavalcanti

Adoto como relatório a instrução da Secretaria de Recursos (Serur) (peça 140) , aprovada pela instância superior da unidade (peça 141) e pelo Ministério Público de Contas (peça 142) :  
"1. Trata-se de recurso de reconsideração interposto por Solange Barros de Aguiar, à época dos fatos gestora de recursos pecuniários repassados para o Sistema Único de Saúde, contra o Acórdão 12088/2020-TCU-Primeira Câmara (peça 53) . 
1.1. Reproduz-se integralmente o teor do dispositivo da decisão impugnada:
ACORDAM os Ministros do Tribunal de Contas da União, reunidos em sessão da Primeira Câmara, ante as razões expostas pelo Relator, em:
9.1. considerar revéis, para todos os efeitos, a Sra. Keila Abreu Sepuvida Gomes (CPF XXX.150.322-XX) e o Sr. Jose Ribamar Oliveira da Cruz (CPF XXX.741.202-XX) , dando-se prosseguimento ao processo, com fulcro no art. 12, § 3°, da Lei 8.443/1992;
9.2. rejeitar as alegações de defesa apresentadas pela Sra. Solange Barros de Aguiar (CPF XXX.275.721-XX) e pelo Sr. Jonatas Dias Morais Sousa (CPF XXX.634.701-XX) ;
9.3. julgar, com fundamento nos arts. 1°, inciso I, 16, inciso III, alíneas 'b' e 'c', da Lei 8.443/1992, c/c os arts. 19 e 23, inciso III, da mesma Lei, e com arts. 1°, inciso I, 209, incisos II e III, 210 e 214, inciso III, do Regimento Interno, irregulares as contas da Sra. Solange Barros de Aguiar (CPF XXX.275.721-XX) , ex-secretária municipal de finanças, da Sra. Keila Abreu Sepuvida Gomes (CPF XXX.150.322-XX) , ex-secretária municipal de saúde, e dos Srs. Jonatas Dias Morais Sousa (CPF XXX.634.701-XX) e José Ribamar Oliveira da Cruz (CPF XXX.741.202-XX) , ex-secretários municipais de saúde de São Geraldo do Araguaia/PA, e condená-los, solidariamente, ao pagamento das quantias a seguir especificadas, com a fixação do prazo de quinze dias, a contar da notificação, para comprovarem, perante o Tribunal (art. 214, inciso III, alínea 'a', do Regimento Interno) , o recolhimento das dívidas aos cofres do Fundo Nacional de Saúde, atualizadas monetariamente e acrescidas dos juros de mora, calculados a partir das datas discriminadas, até a data do recolhimento, na forma prevista na legislação em vigor:
9.3.1. Solidariedade entre Solange Barros de Aguiar e José Ribamar Oliveira da Cruz:
	Valor Original (R$) 
	Data da Ocorrência

	22.087,00
	16/01/2013

9.3.2. Solidariedade entre Solange Barros de Aguiar e Jonatas Dias Morais Sousa:
	Valor Original (RS) 
	Data da Ocorrência

	7.723,00
	05/03/2013

	30.394,96
	18/03/2013

	7.990,00
	18/03/2013

	25.528,00
	18/03/2013

	11.077,00
	18/03/2013

	13.000,00
	04/04/2013

	40.000,00
	14/05/2013

	1.139,96
	23/05/2013

	7.189,00
	23/05/2013

	9.565,50
	23/05/2013

	5.236,64
	27/05/2013

	4.297,40
	28/05/2013

	1.100,00
	05/06/2013

	5.471,50
	05/06/2013

	1.000,00
	05/06/2013

	561,28
	26/06/2013

9.3.3. Solidariedade entre Solange Barros de Aguiar e Keila Abreu Sepuvida Gomes:
	Valor Original (RS) 
	Data da Ocorrência

	35.964,66
	28/08/2013

	30.000,00
	28/08/2013

	477,06
	28/08/2013

	10.981,30
	28/08/2013

	13.576,98
	28/08/2013

	17.235,00
	11/11/2013

	12.760,24
	30/12/2013

	14.698,00
	30/12/2013

	3.000,00
	30/12/2013

	4.665,00
	30/12/2013

	2.185,00
	30/12/2013

	3.341,00
	30/12/2013

	26.660,50
	30/12/2013

	2.860,00
	31/12/2013

	1.370,00
	31/12/2013

Valor atualizado até 7/3/2020: R$ 289.359,19 (peça 48) 
9.4. aplicar, individualmente, com fundamento no art. 57 da Lei 8.443/1992, multa aos responsáveis, Solange Barros de Aguiar, Keila Abreu Sepuvida Gomes, Jonatas Dias Morais Sousa e José Ribamar Oliveira da Cruz, nos valores a seguir discriminados, atualizados monetariamente desde a data deste acórdão até a do efetivo recolhimento, se forem pagos após o vencimento, na forma da legislação vigente, fixando o prazo de 15 (quinze) dias, a contar do recebimento da notificação, para que seja comprovado, perante este Tribunal, o recolhimento das quantias ao Tesouro Nacional, nos termos do art. 23, inciso III, alínea 'a', da referida Lei, c/c o art. 214, inciso III, alínea 'a', do Regimento Interno do TCU:
	Responsável
	Valor da multa

	Solange Barros de Aguiar
	RS 60.000,00

	José Ribamar Oliveira da Cruz
	RS 3.600,00

	Keila Abreu Sepuvida Gomes
	RS 29.000,00

	Jonatas Dias Morais Sousa
	RS 28.000,00

9.5. autorizar, desde logo, nos termos do art. 28, inciso II, da Lei 8.443/1992, a cobrança judicial das dívidas, caso não atendidas as notificações;
9.6. dar ciência desta deliberação ao Fundo Nacional de Saúde e aos responsáveis;
9.7. encaminhar cópia deste Acórdão à Procuradoria da República no Estado do Pará, nos termos do art. 16, § 3°, da Lei 8.443/1992, c/c o § 7° do art. 209 do Regimento Interno do TCU, para adoção das medidas cabíveis.
HISTÓRICO
A Diretoria Executiva do Fundo Nacional de Saúde instaurou tomada de contas especial (TCE) por detectados indícios de irregularidades na aplicação de recursos federais do Sistema Único de Saúde (SUS) durante o exercício de 2013 repassados à Secretaria Municipal de Saúde (SMS) de São Geraldo do Araguaia, Estado do Pará, na modalidade fundo a fundo. 
Os indícios consistiram na não apresentação dos comprovantes de entrada de medicamentos no almoxarifado da Secretaria Municipal de Saúde por meio de documentos fidedignos, em não observância ao disposto no parágrafo único do artigo 70 da Constituição da República e nos arts. 60 a 64 da Lei Federal n° 4.320/1964 (peça 4, p. 49) . Indicouse no Relatório de Tomada de Contas Especial 39/2017 (peça 4, p. 50-59) a ocorrência de dano ao erário no valor pecuniário de R$ 373.135,98 e responsabilizaramse solidária e precariamente pela ocorrência, em combinações de responsáveis solidários e respectivos valores diversos, Jonatas Dias Morais Sousa, José Ribamar Oliveira da Cruz, Keila Abreu Sepuvida Gomes e Solange Barros de Aguiar.
Citados validamente todos os responsáveis e apresentadas as alegações de defesa somente por Solange Barros de Aguiar e Jonatas Dias Morais Sousa, o Tribunal examinou estas e julgou irregulares as contas dos responsáveis, imputando-lhes os débitos nos valores apurados e aplicando-lhes a multa prevista no art. 57 da Lei 8.443/1992 (peças 49, 50 e 51) .
O Tribunal observou o fato de que o tomador de contas considerou a recorrente, Solange Barros de Aguiar, a responsável principal pelas irregularidades por haver assinado os documentos como ordenadora de despesas. Por isso, responsabilizou solidariamente a ela os secretários municipais de saúde nos diferentes períodos de gestão em que teve lugar a irregularidade (peça 4, p. 57) . 
A Corte reputou (peça 54) que: (i) 'o gerenciamento do FMS de São Geraldo do Araguaia/PA, no período de gestão analisado, não foi executado pelos secretários municipais de saúde, mas sim pela secretária municipal de finanças'; (ii) dadas as evidências de condutas omissivas dos então secretários de saúde e de conduta comissiva da ex-secretária de finanças nas práticas ilícitas apuradas, mostraram-se configurados os pressupostos para lhes seja imputada responsabilidade pelos ilícitos consistentes em dano ao erário; (iii) houve fortes indícios de culpabilidade dos referidos agentes, uma vez que deveriam ter dado cumprimento ao dever de prestar contas, demonstrando execução físico-financeira dos recursos em conformidade com as normas aplicáveis de modo a atingir os objetivos fixados nas normas regentes do programa e no planejamento das ações do SUS no Município; (iv) as falhas havidas implicaram dano ao erário porque a comprovação do recebimento dos medicamentos darseiam com os aceites nas notas de entregas desses medicamentos que deveriam ser, obrigatoriamente, compatíveis com as notas fiscais, conforme apontado pelos auditores do Denasus no Relatório de Auditoria 14.104, Constatação nº 305588 (peça 1, p. 86-149, e peça 2, p. 1-33) ; (v) a indisponibilidade dos comprovantes de recebimento dos medicamentos não permitiu assegurar que eles tenham entrado no estoque da secretaria de saúde e posteriormente aplicados em benefício da saúde dos munícipes, em infração ao disposto nos arts. 63 da Lei 4.320/1964 e 36 do Decreto 93.872/1986, (vi) os gestores malograram comprovar mediante as alegações de defesa aduzidas a regularidade dos atos praticados na aplicação dos recursos que lhes foram confiados.
Daí a decisão reproduzida no subitem 1.1 desta instrução no concernente à responsável Solange Barros de Aguiar. 
Irresignada, vem a responsável mencionada no parágrafo precedente interpor o recurso ora em exame.
ADMISSIBILIDADE
Perfilha-se o exame de admissibilidade juntado à peça 102, em que se propõe conhecer do recurso e suspender os subitens 9.3, 9.4 e 9.5 da decisão combatida, estendendo estes efeitos para os demais devedores solidários, proposta acolhida pelo relator do recurso, Ministro Jorge Oliveira, conforme despacho de peça 106.
PRELIMINAR
Da não ocorrência de prescrições das pretensões do EstadoPersecutor ao ressarcimento do erário e da punição pecuniária e da não ocorrência de preclusão temporal para o Estado-Juiz de contas e de fiscalização de atos e contratos
1.2. Dado o julgamento do Supremo Tribunal Federal no RE 636.886, importa analisar não só alegação recursal, mas também, de ofício, a eventual ocorrência das perdas de poder processual previstas na Lei 9.873/1999.
1.3. Desnecessário enfrentar presentemente a questão da prescrição das pretensões do Poder Público à punição do ora recorrente sob o regime do Código Civil brasileiro porque se o fez no item 40 da instrução aposta à peça 49 e no item 20 da fundamentação da decisão, em que se concluiu pela não incidência do instituto sob tal regime no caso concreto relativamente a tal pretensão. Perfilhase o entendimento ali exarado de que não prescreveram as ditas pretensões sob o regime cível. Examinarse-á aqui se prescreveram tais pretensões sob o regime da Lei 9.873/1999, questão não enfrentada à época em razão do entendimento então pacífico de que essa pretensão era imprescritível.
 i)	Premissas adotadas
1.4. Adotarseão as premissas a seguir enumeradas sobre o tema desenvolvidas no âmbito da Serur no amadurecimento dos entendimentos exarados à peça 139, continente de estudo e pronunciamentos anteriores da Secretaria a respeito da matéria: 
a)   ao julgar o RE 636.886, o STF deu nova interpretação ao art. 37, § 5º, da Constituição da República. Fixou a tese de que 'é prescritível a pretensão de ressarcimento ao erário fundada em decisão de Tribunal de Contas';
b)   cumpre adotar o mesmo regime prescricional para o exame das prescrições das pretensões à aplicação de sanção punitiva e ao ressarcimento do erário no procedimento de controle administrativo, dado o seu objetivo comum de estabelecer para o Estado prazo para agir: caracterizar o ilícito, identificar seu autor, dimensionar as consequências da conduta e impor as consequências legais;
c)  até que sobrevenha norma específica, cumpre adotar no exame da ocorrência da prescrição mencionada o regime prescricional estatuído na Lei 9.873, de 23/11/1999, na linha dos recentes pronunciamentos do STF a respeito, sem deixar de empreender também o exame da prescrição segundo o prazo decenal previsto no Código Civil brasileiro;
d) ante a necessária aplicação ao caso concreto do entendimento fundador da decisão vinculante aludida no sentido de que se aplica a Lei 9.873/1999 ao procedimento de controle administrativo, cumpre examinar também a eventual subsunção da situação fática à hipótese de perda de poder processual pelo Poder Público prevista no art. 1o, § 1o, do citado diploma legal.
ii)	Análise da eventual ocorrência da prescrição objeto do art. 1o, caput, da Lei 9.873/1999
1.5. A análise a seguir elaborada se aplica tanto ao caso concreto do ora recorrente com ao da empresa com ele condenada solidariamente, pois se aplicam os mesmos marcos temporais a ambos os casos.
ii.a) 	Do prazo
1.6. A Lei 9.873/1999 estabelece um prazo geral de cinco anos, na cabeça seu art. 1°, e um especial, previsto no § 2° do mesmo artigo, a seguir reproduzido: 'quando o fato objeto da ação punitiva da Administração também constituir crime, a prescrição reger-se-á pelo prazo previsto na lei penal'.
ii.b)	Do termo inicial da contagem do prazo
1.7. Quanto ao termo inicial, a referida lei prevê o tratamento a ser dado a situações de ilícitos permanentes ou continuados.
1.8. Seu art. 1°, parte final, traz previsão expressa a respeito do início do prazo em se tratando de infração consistente em prática de ato merecedor de sanção punitiva. Nesta hipótese, a prescrição começa a correr a partir da prática do ato. 
1.9. Em se tratando, diversamente, de infração de caráter permanente ou continuado, a prescrição começa a correr não da data de cada fato, e sim 'do dia em que tiver cessado' a permanência ou a continuidade ¿ como na reiteração de pagamentos irregulares, por vícios em sucessivas medições de uma mesma obra.
1.10. Nesse regime, como se infere do enfatizado pelo STF no voto do ministro Roberto Barroso, no MS 32.201, assim como no voto do ministro Gilmar Mendes, no RE 636.886, a contagem do prazo de prescrição no caso de convênios e instrumentos congêneres só começa a correr, (i) se prestadas as contas tempestivamente, na data em que tal se deu, (ii) se prestadas as contas intempestivamente, na data em que teve lugar a primeira medida inequivocamente persecutória administrativa de apuração dos fatos ou na em que teve lugar a prestação extemporânea, o que ocorrer primeiro, (iii) se  não prestadas as contas por omissão no dever de fazê-lo, na data em que teve lugar a primeira medida persecutória mencionada. 
ii.c)	Das causas de interrupção da contagem do prazo
1.11. No regime da Lei 9.873/1999, a contagem do prazo relativo à prescrição prevista no caput do seu art. 1º se interrompe sempre que concretizada qualquer das hipóteses estabelecidas nos incisos do seu art. 2o, a saber: pela notificação ou citação do indiciado ou acusado, inclusive por meio de edital (inciso I) ;  por qualquer ato inequívoco, que importe apuração do fato (inciso II) ; pela decisão condenatória recorrível (inciso III) ; por qualquer ato inequívoco que importe em manifestação expressa de tentativa de solução conciliatória no âmbito interno da administração pública federal (inciso IV) . 
1.12. Como se vê, a lei contempla uma variedade de causas e há autonomia entre elas. A própria determinação do TCU para que se realize auditoria para averiguar determinado fato interrompe a prescrição, como destacado no julgamento do MS 32.201.
1.13. Entende-se por atos inequívocos de apuração  (i) a investigação de irregularidades realizada pela autoridade administrativa no exercício do seu poder persecutor, ainda que de forma indireta (p. ex., por meio de verificação remota de dados regularmente enviados pelo administrado) , (ii) a remessa de correspondências ao imputado pedindo esclarecimentos sobre fatos - desde que comprovadamente recebidas, independentemente de resposta - e (iii)  as correspondências dirigidas a terceiros e por eles recebidas com vistas a confirmar a existência ou a natureza de fatos supostamente irregulares praticados por outrem.
1.14. De outro lado, reputa-se que não são atos inequívocos de apuração, exatamente por não envolveram investigação alguma de fatos: (i) os atos de impulso processual, como a circulação dos autos pelas diversas áreas técnicas da Administração envolvidas no procedimento, ainda que sejam emitidas manifestações ou despachos; (ii) os pareceres, meros atos opinativos que analisam fatos e sugerem providências; (iii) a eventual abertura de procedimento administrativo punitivo, pois que nesta hipótese se sabe, quando mesmo por indícios, qual é o fato ilícito praticado e quem é o responsável pela sua prática (isto é, o ato de apuração é antecedente necessário do ato de abertura do processo administrativo) . 
1.15. Nessa linha de raciocínio, não se devem confundir atos inequívocos de apuração com atos integrantes da cadeia de produção da decisão final, de sorte que haverá atos não interruptivos do prazo prescricional quinquenal e interruptivos do prazo trienal conducente à caracterização da prescrição por paralisação do processo administrativo.
i.d)	Aplicação do entendimento ao caso concreto 
1.16. A conduta reprovável discutida no processo não se constitui em crime consoante decisão judicial transitada em jugado. Por isso, aplicase o prazo prescricional de cinco anos previsto no art. 1º da Lei 9.873/1999.
1.17. O Tribunal responsabilizou a ora recorrente pela conduta de caráter permanente ou continuado consistente na ordenação irregular de despesas em diferentes períodos de gestão. O termo inicial se constitui, por isso, no dia em que tiver cessado a permanência ou a continuidade à luz dos autos, a saber: 31/12/2013, a última data de realização de despesa dentre as enumeradas no Capítulo III (peça 4, p. 5154) do Relatório Completo do Tomador de Contas Especial n°. 000039/2017.
1.18. Da cronologia trazida em apêndice a esta instrução, continente somente de fatos bastantes para fundar o exame da eventual incidência do instituto no caso concreto, depreendese que interregnos inferiores a cinco anos mediaram entre os fatos administrativos iniciador, o interruptivo da contagem do prazo prescricional ali assinalado e a decisão objurgada. 
1.19. Desse modo, não teve lugar a prescrição prevista no caput do art. 1o da Lei 9.873/1999.
iii)		Análise da eventual ocorrência da preclusão temporal objeto do art. 1o, § 1o, da Lei 9.873/1999
1.20. A relação jurídica processual judicial se estabelece na chamada relação trilateral ou tripartite, na qual são sujeitos o Estado-Juiz, o autor e o réu, sendo imparcial o Estado e parciais - por isso denominados de 'partes' - o autor e o réu. No procedimento administrativo, diversamente, há uma relação jurídica em que o interessado figura no polo passivo e o Poder Público figura tanto na qualidade de sujeito parcial integrante do polo ativo, na condição de EstadoPersecutor promotor das medidas apuratórias dos fatos, como na de sujeito imparcial julgador, na qualidade de Estado-Juiz no processo administrativo, impulsionador dos atos ordinatórios, instrutórios e decisórios. Vejase a esse respeito o ensinamento de Alexandre de Moraes, bem a propósito Ministro do Supremo Tribunal de Federal relator do RE 636.886, em sua obra Direito Constitucional (15a ed., São Paulo: Atlas, 2004, p. 124) :
O devido processo legal configura dupla proteção ao indivíduo, atuando tanto no âmbito material de proteção ao direito de liberdade, quanto no âmbito formal, ao assegurar-lhe paridade total de condições com o Estado-persecutor e plenitude de defesa (direito à defesa técnica, à publicidade do processo, à citação, de produção ampla de provas, de ser processado e julgado pelo juiz competente, aos recursos, à decisão imutável, à revisão criminal) . [grifouse]
1.21. Na redação do art. 1o, § 1o, da Lei 9.873/1999, o sintagma 'pendente de julgamento ou despacho' é antecedido de vírgula, do que se infere que se constitui em expressão de valor explicativo - e não restritivo   - do sentido semântico do adjetivo 'paralisado'. Por isso, há que ter por processo paralisado, para os efeitos desta norma, aquele em que, por praticado ato pendente por quem figure no polo ativo da relação processual constituída - ou por expirado o prazo para tanto - não há mais empecilho à prática de atos pela autoridade administrativa incumbida de praticar atos consistentes em despacho ordinatório ou instrutório ou em julgamento.
1.22. O instituto ali previsto não consiste em prescrição, vale dizer, em encobrimento da eficácia da pretensão do EstadoPersecutor ou do EstadoExequente a figurar no polo ativo da relação jurídica; a conduzirse, portanto, de modo parcial. Daí que a sua denominação de 'prescrição' se constituiu numa atecnia legislativa.  
1.23. Diferentemente do que se pode pensar, não se trata de prescrição intercorrente. O que faz adjetivável de intercorrente determinada espécie do gênero prescrição é a sua ocorrência não antes de iniciado o processo, ou extraprocessualmente, mas sim quando o integrante do polo ativo da relação jurídica injustificadamente deixa de dar curso ao processo em curso - vale dizer, depois de constituída a relação processual - mediante a prática dos atos que lhe cabe, deixando-o paralisado sem justa causa pelo prazo da prescrição. Vale-se do escólio de Carlos Roberto Gonçalves (in Direito Civil Brasileiro, volume 1: parte geral. 12a ed. São Paulo: Saraiva, 2014., p. 514) : 'Configura-se a prescrição intercorrente quando o autor de processo já iniciado permanece inerte, de forma continuada e ininterrupta, durante lapso temporal suficiente para a perda da pretensão' [grifouse].
1.24. Pode ela ter lugar tanto em processo cognitivo como em processo executório. Conquanto tanto no Código Processual Civil como no Código Processual Penal brasileiros só conste menção à prescrição intercorrente na execução de decisões, na Doutrina o instituto também é previsto no processo cognitivo. Ela tem lugar em processo cognitivo quando há encobrimento da eficácia de pretensão do autor; no executório, há encobrimento da eficácia de pretensão do exequente. Tratandose de procedimento de controle administrativo, em qualquer das suas fases, desde da inquisitória à decisória, eventualmente prescreve uma ou mais das pretensões do EstadoPersecutor à condenação a ressarcir o erário e a aplicar sanção punitiva. Tratandose, diversamente, do processo executório desse decorrente com base no título executivo extrajudicial em que consiste a decisão do Tribunal de Contas da União, eventualmente prescreve a pretensão do Estado-Exequente à execução da dívida.
1.25. A inércia de que trata o art. 1o, § 1o, da Lei 9.873/1999 não é do integrante de polo ativo da relação jurídica, consistente no EstadoPersecutor, causadora da perda do direito de exercer a sua pretensão, mas antes de inércia do integrante da relação jurídica na condição de autoridade administrativa que pessoaliza o Estado-Juiz em processo administrativo, incumbida de praticar atos de impulsionamento do processo (ordinatórios, instrutórios ou decisórios) depois de iniciado este com a citação válida do integrante do polo passivo da dita relação. 
1.26. Trata-se, na verdade, do instituto da preclusão temporal para o juiz.
1.27. Fredie Didier Jr., em seu Curso de Direito Processual Civil (19a ed. Salvador: JusPodivm, 2017, p. 474) , leciona: 'A preclusão é definida como perda de uma situação jurídica ativa processual: seja a perda de poder processual das partes, seja a perda de um poder do juiz'.
1.28. O festejado processualista cuida na mesma obra de fazer distinção entre os institutos da preclusão temporal e da prescrição: 'Cabe, ainda, diferenciar preclusão temporal, prescrição e decadência. Isso porque confusões podem ser feitas entre tais institutos pelo fato de todos eles relacionaramse à ideia de tempo e de inércia' (ibid., p. 484) .  E assim conceitua prescrição: 'a prescrição é o encobrimento (ou extinção, na letra do art. 189 do Código Civil) da eficácia de determinada pretensão (ibid., p. 485) ' [grifouse].
1.29. O preclaro doutrinador ali também discorre sobre a preclusão temporal para o juiz (Op. Cit., p. 485486) :
Enquanto a prescrição se relaciona aos direitos a uma prestação, a preclusão temporal refere-se, tão-somente, a faculdades/poderes de natureza processual.
Demais disso, prescrição e decadência são institutos de direito material, enquanto preclusão é instituto de direito processual. A prescrição e a decadência ocorrem extraprocessualmente - malgrado sejam ambas reconhecidas, no mais das vezes, dentro de um processo -, e suas finalidades projetam-se também fora do processo: visam à paz e à harmonia sociais, bem como a segurança das relações jurídicas. Já a preclusão temporal ocorre, sempre e necessariamente, durante o desenrolar do processo, e sua finalidade precípua restringe-se, igualmente, ao âmbito processual; visa, sobretudo, ao impulso do desenvolvimento, de forma segura e ordenada, para que se chegue ao ato final (prestação da jurisdição) .
6. PRECLUSÃO PARA O JUIZ
A doutrina e a jurisprudência têm por sinônimas as designações preclusão judicial ou preclusão pro judicato, que nada mais seriam que a perda de um poder do juiz. Rigorosamente, porém, a melhor designação é preclusão para o juiz ou preclusão judicial. Preclusão pro iudicato significa julgamento implícito. Como afirma José Maria Tesheiner: 'Preclusão pro judicato não significa preclusão para o juiz. Em latim, judicato significa julgado; juiz é iudex (nominativo) ou iudicem (acusativo) . Preclusão pro judicato significa 'preclusão como se tivesse sido julgado'. Se houve decisão, e ocorreu preclusão, não há 'preclusão pro judicato', porque esta supõe ausência de decisão. (...) Admitindo-se que haja preclusão para o juiz, diga-se, em bom português: 'preclusão para o juiz'; não, preclusão 'pro judicato', em mau latim'
Já vimos, ao classificarmos as preclusões, que subsistem, indiscutivelmente, em nosso sistema, preclusões judiciais lógicas e consumativas. Não se cogita, doutrinariamente, preclusão judicial temporal, já que os prazos para o juiz são impróprios. Essa lição doutrinária precisa ser revista. Não somente pelo fato de que os prazos para o juiz não podem ser anódinos, mas também pela existência de enunciados normativos expressos, como a hipótese de julgamento implícito prevista no Regimento Interno do STF, para o caso de o ministro do STF silenciar, após o prazo de vinte dias, sobre a existência de repercussão geral do recurso extraordinário (art. 324, § 2-, RISTF37; aqui, haveria uma verdadeira preclusão pro iudicato) . [grifouse]
1.30. Teve lugar a confusão citada pelo processualista entre os dois institutos na elaboração da redação do art. 1o, § 1o, da Lei 9.873/1999. 
1.31. Mediante o dispositivo ora analisado se estatuiu, na verdade, o instituto da preclusão temporal para o EstadoJuiz em processo administrativo aplicar punições por inércia em que tenha quedado a autoridade administrativa competente para a prática dos atos ordinatórios, instrutórios e decisórios cabíveis. Noutras palavras, a paralisação do processo prevista no art. 1o, § 1o, da Lei 9.873/1999 se concretiza com a inércia do Poder Público no dever de impulsioná-lo mediante a prática de atos consistentes em 'julgamento ou despacho'.  Nada tem que ver, portanto, com o instituto da prescrição no procedimento administrativo: encobrimento do poder processual do EstadoPersecutor ou, conforme o caso, do EstadoExequente.
1.32. Vale observar que no julgamento originador da mencionada decisão vinculante do STF, somente o Ministro Gilmar Dantas se manifestou sobre o intuito da prescrição intercorrente e ao fazê-lo, no item 5 de seu voto, intitulado '[p]rescrição intercorrente', não mencionou art. 1o, § 1o, da Lei 9.873/1999, mas antes dispostivos do processo judicial cível de execução de dívida constituída pelo título executivo extrajudicial em que consistiu a decisão do Tribunal de Contas do União (o Ministro transcreveu integralmente o art. 1o daquele estatuto legal, mas ao tratar do item 4 de seu voto, intitulado '[p]razo prescricional aplicável', e sem se debruçar sobre o § 1o) . Ali se examinou, portanto, a eventual ocorrência inércia do EstadoExequente integrante do polo ativo no processo judicial de execução de crédito. Quer dizer, não se tratou do instituto da preclusão temporal havida em procedimento cognitivo de controle administrativo por inércia do Estado-Juiz de contas ou de fiscalização de atos e contratos na desincumbência do seu dever de praticar os atos processuais integrantes da cadeia de produção da decisão final. 
1.33. Porque de interesse para esta análise mais adiante, fazse uma breve distinção das fases do procedimento ordinário cível brasileiro, cujas normas processuais se aplicam subsidiariamente ao de controle administrativo (Súmula 106 do Tribunal) .
1.34. À luz do Código de Processo Civil de 1973, Cândido Dinamarco (in Instituições de direito processual civil. 6. ed. v. II. São Paulo: Malheiros, 2002, p. 346) leciona que 
a estrutura do procedimento ordinário brasileiro costuma ser escandida pela doutrina mediante a indicação de quatro fases mais ou menos definidas, a saber: a) a postulatória, na qual se situam três dos cinco elementos estruturais dos procedimentos cognitivos (demanda, citação e resposta) ; b) a ordinatória, que culmina com o saneamento do processo na audiência preliminar; c) a instrutória, onde, como o nome diz, procede-se à instrução da causa; d) a decisória, em que tem lugar a sentença de mérito. 
1.35. A fase postulatória é 'aquela em que se formulam demandas, fazem-se as citações e tem o réu a oportunidade para oferecer sua defesa. É a fase inicial do procedimento, ou introdutória' (ibid., p. 348) .
1.36. A fase ordinatória, como o nome diz, 
é o segmento do procedimento ordinário em que se põe ordem no processo. Na concepção brasileira do procedimento ordinário, logo que termina a fase postulatória o juiz toma decisões e determina providências destinadas a eliminar efeitos e a dar impulso ao procedimento, para que ele possa receber a instrução mediante a prova e depois chegar à sentença de mérito. Esse conjunto de atividades chama-se saneamento do processo e sanear significa: sanar, curar, purificar. O juiz saneia o processo (a) oferecendo oportunidades para que as partes exerçam plenamente o contraditório, (b) impondo exigências destinadas a eliminar irregularidades e (c) organizando as atividades probatórias a serem desenvolvidas na fase subsequente (instrutória) . Os atos ordinatórios constituem exercício do poder jurisdicional e o juiz tem o poder-dever de realizá-lo a requerimento de uma das partes ou mesmo exofficio porque é seu dever fazer constantemente o controle da presença dos pressupostos sem os quais o julgamento do mérito não é admissível. (ibid., p. 548) . [grifouse]
1.37. Dada a sua natureza persecutória, a sua fase inicial ou introdutória não é de jaez postulatório, mas antes inquisitório: nela se apuram os fatos, se responsabiliza pelas pretensas irregularidades detectadas quem supostamente as tenha praticado e se fazem as citações para oferecer aos responsáveis a oportunidade de contradizer as imputações mediante a apresentação de suas alegações de defesa.
1.38. Dáse a incidência do instituto ora examinado na hipótese de que mais de três anos medeiem entre quaisquer dos seguintes momentos processuais: (i) aquele em que, terminada a fase inicial do procedimento e iniciada a relação processual quer com a resposta do responsável quer com a caracterização da sua revelia, fazse exigível prática de atos processuais pela autoridade administrativa, revestida da qualidade de impulsionadora e julgadora; (ii)  aqueles em que, na fase ordinatória do procedimento, tomamse decisões e se determinam providências destinadas a eliminar efeitos e a dar impulso ao procedimento, mediante despachos ou decisões interlocutórias; (iii) aqueles em que, na fase instrutória, também mediante despachos ou decisões interlocutórias, saneiase o processo; e (iv) aqueles em que, na fase decisória, proferemse julgamentos.
iii.a)	Do prazo
1.39. O art. 1o, § 1o, da Lei 9.873/1999 estabelece que é de três anos o prazo relativo ao instituto específico da preclusão temporal para o Poder Público aplicar sanção na condição de de EstadoJuiz em procedimento administrativo.
iii.b)	Do termo inicial da contagem do prazo
1.40. À míngua de estabelecimento na Lei 9.873/1999 do termo inicial da contagem do prazo previsto no seu art. 1o, § 1o, é mister buscar subsídios no direito processual civil para formular entendimento acerca de questão arrimado nas conceituações empreendidas naquele campo do sistema jurídico brasileiro.
1.41. Some-se à distinção das fases do procedimento de controle administrativo o conceito de citação insculpido no art. 238 do Código de Processo Civil brasileiro: 'Citação é o ato pelo qual são convocados o réu, o executado ou o interessado para integrar a relação processual'. Como entende o Superior Tribunal de Justiça no REsp 756/RO, 'nula a citação, não se constitui a relação processual'. 
1.42. Daí que no procedimento de controle administrativo só há 'processo' em curso desde o início da sua fase ordinatória em diante. Na sua fase inicial ou introdutória, de natureza inquisitória, não há relação processual constituída; tampouco, portanto, 'processo' no sentido jurídico estrito da palavra.  
1.43. Importa notar que descabe falar em paralisação no período em que transcorre o prazo para manifestação do responsável. Enquanto este não se manifestar, ou não se caracterizar a sua revelia com a expiração do prazo para tanto, inexiste inércia do Poder Público, visto que a prática de atos consistentes em despachos ordinatórios ou instrutórios ou em julgamento sem o exame da manifestação do particular implicaria nulidade por violação das garantias constitucionais do contraditório e ampla defesa.
1.44. Nessa linha de raciocínio, por disposição expressa da Lei n° 9.873/1999, a contagem do prazo trienal previsto em seu art. 1o, § 1o, tem início no momento a partir do qual passa a ser exigível a emissão pela Administração de despachos, quer ordinatórios quer instrutórios, ou julgamento. Por isso, a contagem do prazo se inicia na primeira data em que houver expediente posterior àquela em que se dá a apresentação pelo responsável de suas alegações defensórias ou a expiração do prazo a ele concedido para tanto, o que tiver lugar antes. 
iii.c)	Das causas de interrupção da contagem do prazo
1.45. A interrupção da contagem do prazo da prescrição processual prevista no último dispositivo legal citado se dá com a prática por autoridade administrativa de ato processual de qualquer jaez integrante da cadeia de produção da decisão final - quer dizer, ordinatório, instrutório ou decisório - ali simplesmente denominado de 'julgamento ou despacho'. Vale notar, portanto, que cumpre distinguir tal hipótese das previstas no art. 2º da Lei 9.873/1999 para a interrupção da prescrição punitiva por inércia do Estado-Persecutor.
iii.d)	Aplicação do entendimento ao caso concreto
1.46. Passase à aplicação do entendimento ao caso concreto. 
1.47. O termo final da contagem do prazo para a resposta à citação da responsável se constituiu em 10/10/2018, dado que mediante o despacho trazido à peça 23 se prorrogou o por trinta dias o prazo, contados do vencimento original, 9/10/2018, ante o recebimento do instrumento citatório (peça 18) em 23/8/2018 (peça 21) .  A apresentação das alegações de defesa se deu em 1o/10/2018 (peça 41) .
1.48. Logo, o termo inicial da contagem do prazo consiste em 2/10/2018, primeiro dia em que houve expediente posterior a 1º/10/2018, a mais remota dentre a de término do prazo de resposta e a de apresentação de alegações defensórias mencionadas no parágrafo anterior.
1.49. Da cronologia trazida em apêndice a esta instrução, continente somente de fatos bastantes para fundar o exame da eventual incidência do instituto no caso concreto, depreendese que interregno inferior a três anos mediou entre o fato administrativo iniciador da respectiva contagem e a prolatação da decisão guerreada. 
1.50. Conclui-se que não teve lugar no caso concreto a preclusão temporal prevista no art. 1o, § 1o, da Lei 9.873/1999.
MÉRITO
Delimitação
1.51. Quanto ao mérito do recurso, no essencial é de perquirir:
a)  se é acertada a responsabilização da ora recorrente pela não comprovação do recebimento e do emprego dos medicamentos objeto das contas em face da função que à época ocupava de secretária municipal de finanças do Município (nesta instrução, item 12) ;
b)  se os documentos anexados ao instrumento de recurso se constituem em meio de prova do recebimento do emprego dos medicamentos objeto das contas (ibid., item 13) ;
c)  se a responsabilização da ora recorrente estaria condicionada à 'comprovação de dolo, dano, má-fé ou qualquer espécie de conduta ilícita' e à 'demonstração de ação ou omissão dolosa' por parte dela ou 'de quem quer que tenha concorrido para a realização do ato' (ibid., item 14) ;
d)  se caberia excluir a responsabilidade da ora recorrente porque ela prestou contas do emprego dos recursos pecuniários objeto das contas e 'realizou incansáveis buscas a fim de organizar toda a documentação e comprovar a efetiva utilização dos recursos públicos' (ibid., item 15) . 
Do cabimento da responsabilização da ora recorrente
1.52. À peça 85, p. 34, a recorrente assere que o Tribunal reputou não comprovada a boa regular aplicação dos recursos pecuniários objeto das contas 'em face a uma deficiência na identificação das notas de entrega dos medicamentos ao almoxarifado com as constantes nas notas fiscais'.
1.53. Sustenta que não poderia figurar no polo passivo do procedimento de controle administrativo porque, como na função de Secretária de Finanças do Município, 'sua responsabilidade se limita[va] na compra dos medicamentos', de maneira que 'não faz[ia] parte de suas atribuições o gerenciamento, caminho e distribuição dos medicamentos, pois essas funções eram dos Secretários de Saúde', de modo que 'Finanças não tinha acesso aos procedimentos que ocorriam dentro da Secretária de Saúde'.
Análise
1.54. Não assiste razão à recorrente.
1.55. Conforme mencionado nos itens 2 a 5 da instrução trazida à peça 49, instaurou-se a TCE em razão, dentre outras irregularidades verificadas durante auditoria realizada pelo Denasus na SMS de São Geraldo do Araguaia/PA no mês de fevereiro de 2014, 'o fato de que os recursos do FNS não eram geridos exclusivamente pelos titulares da SMS', como estabelece o § 2º do art. 32 da Lei 8.080/1990, mas antes 'em conjunto com a Sra. Solange Barros de Aguiar, secretaria municipal de finanças, que exercia a função de ordenadora de despesas do município, conforme apontado no relatório do tomador de contas (peça 4, p. 57) '.
1.56. Documentos elaborados por agentes públicos em razão de seu ofício, tais como o relatório da auditoria mencionada no parágrafo precedente, revestemse, em razão da fé pública de que gozam em tais circunstâncias, de presunção juris tantum (relativa, ou que admite prova em sentido contrário) de autenticidade e de veracidade.  Quer dizer, prevalece sempre o que nelas se achar atestado, até que se produza prova contrária idônea e inequívoca. Colhe-se da lição de Plácido e Silva em sua obra Vocabulário Jurídico (28a ed. Rio de Janeiro: Forense, 2010, p. 1124) :
PROVA PRESUNTIVA. É a que se firma numa determinação legal, que se constitui em prova por determinação legal.
E, neste caso, salvo para tornar desfeita ou para a anular, o que cabe à parte contrária, quando se trata de presunção relativa, a menção da presunção legal dispensa o encargo da prova, desde que ela própria a produz.
1.57. Daí que no caso concreto se produziu prova relativa do gerenciamento dos recursos objeto das contas pela ora recorrente.
1.58. Verifica-se que a recorrente se cinge a alegar o contrário, vale dizer, não traz aos autos meio de prova contrária à prova produzida no processo.
Da não comprovação do recebimento e do emprego dos medicamentos
1.59. À peça 85, p. 47, a recorrente diz que estão comprovadas em 'notas fiscais apresentadas em anexo' a compra dos medicamentos, ou seja, a Sra. Solange efetivou a compra dos bens solicitados pela Secretária de Saúde.
1.60. Diante da comprovação, não se poderá imputar qualquer irregularidade face a esta ordenadora, uma vez que suas ações estão de acordo com a Legislação, mostrando-se de forma cristalina que não houve malversação, desvio, má aplicação de recursos, uma vez que estes foram devidamente aplicados no que tange a sua responsabilidade.
1.61. Desta forma, diante da apresentação de todos os documentos apontados, sanando toda e qualquer irregularidade supostamente apontada às contas da interessada, é cristalina a boa, efetiva e regular aplicação dos recursos públicos para aquisição dos medicamentos.
1.62. Outrossim, com base no que se esposou alhures, isto é, com base nas peculiaridades do caso concreto, desponta a necessidade de que seja ponderada por essa Corte de Contas a observância aos princípios da razoabilidade e proporcionalidade, que emanam no art. 5°, LIV, da Carta Federal, dispondo que ninguém será privado da liberdade ou de seus bens sem o devido processo legal.
Análise
1.63. Descabe agasalhar a alegação.
1.64. Diferentemente do afirmado, os documentos anexados ao instrumento de recurso, às peças 86101, não se constituem em notas ficais, mas antes em notas de empenho, ordens de pagamento e fichas de 'acompanhamento financeiro do contrato'.
1.65. Tais documentos não servem de meio de prova do recebimento no almoxarifado da prefeitura ou da Secretaria de Saúde dos medicamentos comprados e pagos pela Prefeitura Municipal de São Geraldo do Araguaia ou por sua Secretaria Municipal de Saúde  (SMS) . 
1.66. Serviriam de meio de prova do recebimento os aceites nas notas de entregas dos medicamentos compatíveis com as notas fiscais apresentadas. A falta desses comprovantes implica a não comprovação de que tenham os medicamentos entrado no estoque da Secretaria de Saúde e sido posteriormente aplicados em benefício da saúde dos munícipes e constitui infração ao disposto nos arts. 63 da Lei 4.320/1964 e 36 do Decreto 93.872/1986, que condicionam a liquidação de despesas ao prévio recebimento dos materiais, dos produtos adquiridos ou dos serviços contratados. Vale notar que, com anotado no item 4 da vazada à peça 49, a análise da documentação do Fundo Municipal de Saúde (FMS) correspondente ao exercício de 2013 empreendida pelo Denasus evidenciou a aplicação dos recursos financeiros na aquisição de medicamentos com deficiência quanto a identificação nas Notas de Entrega no almoxarifado dos produtos constantes nas Notas Fiscais respectivas, o que impossibilitou a verificação da pertinência das referidas despesas.
1.67. A recorrente não traz aos autos tais documentos.
1.68. A ocorrência não se constituiu em mera falha formal porque a não comprovação de recebimento dos medicamentos pagos implica a não comprovação, por seu turno, do bom e regular emprego dos recursos pecuniários públicos repassados para tanto e, diante disso, a produção de prova presuntiva da ocorrência de prejuízo ao erário fulcrada no parágrafo único do art. 70 da Constituição da República:
Do afastamento da presunção de boa-fé ante a produção de prova presuntiva
1.69. À peça 85, p. 34, a recorrente diz que sua responsabilização estaria condicionada à 'comprovação de dolo, dano, má-fé ou qualquer espécie de conduta ilícita' e à 'demonstração de ação ou omissão dolosa' por parte dela ou 'de quem quer que tenha concorrido para a realização do ato', 'com a presença justificada da deslealdade, desonestidade ou ausência de caráter' causadoras de 'enriquecimento ilícito, lesão ao patrimônio das pessoas jurídicas indicadas no art. ?° da Lei 8.429/92' ou de violação dos princípios da Administração Pública ou do princípio da descentralização administrativa.
Análise
1.70. A recorrente não tem razão.
1.71. Não há nos autos elementos que permitam concluir por sua boa-fé, de modo que é razoável afirmar que lhe era possível ter consciência da ilicitude dos atos e exigível conduta diversa, a saber: liquidar despesas somente quando comprovadamente houvesse a entrega dos medicamentos à SMS. Vale notar que, como se observa da leitura do item 21 da fundamentação (peça 54) da decisão vergastada, o Tribunal entendeu que na fase de instrução do processo tampouco havia nos autos tampouco haver nos autos na fase de instrução do processo 'elementos que permitam concluir pela ocorrência de boa-fé ou de outros excludentes de culpabilidade' da conduta da ora recorrente. 
1.72. Portanto, diante da rejeição das alegações de defesa apresentadas pela Sra. Solange Barros de Aguiar e pelo Sr. Jonatas Dias Morais Sousa e da revelia da Sra. Keila Abreu Sepuvida Gomes e do Sr. Jose Ribamar Oliveira da Cruz e inexistindo nos autos elementos que permitam concluir pela ocorrência de boa-fé ou de outros excludentes de culpabilidade em suas condutas, propõe-se que suas contas sejam julgadas irregulares, que sejam condenados (as) em débito e que sejam apenados (as) com a multa prevista no art. 57 da Lei 8.443/1992
1.73. É de ver que a boa-fé é apenas em princípio uma presunção relativa a militar em favor dos gestores de recursos públicos. Cumpre afastá-la ante a situação fática constitutiva da presunção constitucional de causação de prejuízo ao erário estatuída no art. 70 da Lei Maior, a saber a não comprovação da boa e regular aplicação dos recursos públicos por parte de quem os administre. Tem-se, nessa hipótese, prova presuntiva da imputação à ora recorrente da causação do prejuízo ao erário constatado. 
1.74. A recorrente parte da premissa falsa de que o procedimento de controle administrativo é invariavelmente informado pelo princípio da verdade material (ou real) , segundo o qual a Administração deve buscar aquilo que realmente é verdade, e não se restringir ao que restou demonstrado no procedimento.
1.75. Em situações fáticas bastante frequentes prevalece o princípio que a ele se opõe, o da verdade formal. 
1.76. Um dessas situações fáticas é constituída pela decisão em juízo criminal de questão da existência de fato ou de sua autoria. Diante disso, em primeiro lugar, é vedado o enfrentamento da questão das responsabilidades civil ou administrativa, em regra independentes, e, portanto, a busca da verdade material nessas esferas não criminais, por força do estatuído no art. 935 do Código Civil. Em segundo, a responsabilidade civil ou administrativa eventualmente imputada em julgamento proferido há que ser desconstituída mediante o instrumento cabível se se vier a lume decisão proferida em juízo criminal no sentido da inexistência do fato ou da autoria respectivos. 
1.77. Outra dessas situações fáticas é aquela em que, tal como se deu no caso concreto, declarações emanadas de agentes da Administração Pública consubstanciadas em documentos elaborados em razão de seu ofício revestemse, em razão da fé pública de que gozam em tais circunstâncias, de presunção juris tantum (relativa, ou que admite prova em sentido contrário) de autenticidade e de veracidade.  Quer dizer, prevalece sempre o que nelas se achar atestado, até que se produza prova contrária idônea e inequívoca.
1.78. A situação fática mais frequente em que prevalece a verdade formal na esfera administrativa é aquela em que, tal como também se deu no caso sob análise, pessoa incumbida de gerir recursos pecuniários públicos não comprova a boa e regular aplicação desses. Porque tal situação atrai a incidência do infratranscrito art. 70, parágrafo único, da Constituição da República, estatuidor da regra de que a não comprovação do bom e regular emprego de recursos pecuniários públicos faz prova presuntiva de sua má e irregular aplicação:
Prestará contas qualquer pessoa física ou jurídica, pública ou privada, que utilize, arrecade, guarde, gerencie ou administre dinheiros, bens e valores públicos ou pelos quais a União responda, ou que, em nome desta, assuma obrigações de natureza pecuniária.
1.79. A falta da comprovação mencionada se reveste de presunção juris tantum (relativa, ou que admite prova em sentido contrário) de autenticidade e de veracidade da imputação de causação de prejuízo ao erário. 
1.80. Dito doutro modo, em matéria de gestão de recursos públicos, o ônus da prova é invertido. De conseguinte, para que sejam julgadas regulares suas contas deve o responsável produzir e juntar aos autos elementos probatórios suficientemente robustos para fazer ver cabalmente não apenas as despesas realizadas mas também o nexo causal entre estas e os recursos repassados para sua realização. Na hipótese de falta de elementos de comprovação da aplicação regular de recursos públicos pecuniários federais se constitui prova presuntiva e o Tribunal, portanto, não carece de indícios ou provas da sua não aplicação ou de sua aplicação irregular.   
1.81. A jurisprudência da Corte, em consonância também com o disposto no art. 93 do Decreto-Lei 200, de 25 de fevereiro de 1967, c.c. o art. 66, do Decreto no 93.872, de 23 de dezembro de 1986, é pacífica no sentido de que compete ao gestor comprovar a boa e regular aplicação dos recursos públicos, conforme entendimento assentado nos seguintes julgados: Acórdão 11/1997-TCU-Plenário; 87/1997-2ª Câmara; 234/1995-2ª Câmara; 291/1996-2ª Câmara; 380/1995-2ª Câmara; e Decisões n°s 200/1993-Plenário; 225/1995 -2ª Câmara; 545/1992-Plenário. 
1.82. O Supremo Tribunal Federal sempre se posicionou no sentido de que, em Direito Financeiro, cabe ao administrador público provar que não cometeu irregularidades a eles eventualmente imputadas:
Em Direito Financeiro, cabe ao ordenador de despesas provar que não é responsável pelas infrações, que lhe são imputadas, das leis e regulamentos na aplicação do dinheiro público.' (MS 20.335/DF, Relator Min. MOREIRA ALVES, DJU 25/2/1983) 
1.83. Vale citar elucidativo trecho da fundamentação da Decisão 225/2000 ¿ 2a Câmara, da lavra do Ministro Adylson Motta:
A não-comprovação da lisura no trato de recursos públicos recebidos autoriza, a meu ver, a presunção de irregularidade na sua aplicação. Ressalto que o ônus da prova da idoneidade no emprego dos recursos, no âmbito administrativo, recai sobre o gestor, obrigando-se este a comprovar que os mesmos foram regularmente aplicados quando da realização do interesse público. (...) 
1.84. Nas situações fáticas descritas retro se faz prova presuntiva da imputação à ora recorrente da causação do prejuízo ao erário constatado. 
1.85. Como se viu, duas delas tiveram lugar no caso concreto: declaração emanada por agente público no exercício de suas funções constituiu prova relativa da responsabilidade da ora recorrente pela ocorrência e esta malogrou comprovar o bom e regular emprego dos recursos públicos objeto das contas especiais.
Da não fundamentação da decisão em omissão no dever de prestar contas
1.86. À peça 85, p. 34, a recorrente assevera que não está a escusarse de cumprir o seu dever de prestar contas e que 'jamais escusou de suas responsabilidades' no procedimento e 'realizou incansáveis buscas a fim de organizar toda a documentação e comprovar a efetiva utilização dos recursos públicos'. 
Análise
1.87. A alegação não merece prosperar.
1.88. A decisão objurgada não se fundou no art. 58, inciso II, da Lei 8.443/1992, vale dizer, na conduta reprovável consistente na omissão do dever de prestar contas de recursos públicos federais sob sua administração.
1.89. A alegação carece de relação de causalidade com as irregularidades consistentes em fundamento fático da decisão guerreada, de modo que não se prestam para fazer ver erro de julgamento em sua fundamentação.
CONCLUSÃO
Das análises anteriores conclui-se que:
a)  é acertada a responsabilização da ora recorrente pela não comprovação do recebimento e do emprego dos medicamentos objeto das contas em face da função que à época ocupava de secretária municipal de finanças do Município;
b)  os documentos anexados ao instrumento de recurso não se constituem em meio de prova do recebimento do emprego dos medicamentos objeto das contas;
c)  a responsabilização da ora recorrente não se condiciona à 'comprovação de dolo, dano, má-fé ou qualquer espécie de conduta ilícita' e à 'demonstração de ação ou omissão dolosa' por parte dela ou 'de quem quer que tenha concorrido para a realização do ato';
d)  descabe excluir a responsabilidade da ora recorrente porque ela prestou contas do emprego dos recursos pecuniários objeto das contas e se empenhou em apresentar os documentos pretensamente comprobatórios do bom e regular emprego dos recursos objeto das contas porque estes se mostraram de fato imprestáveis para tanto. 
PROPOSTA DE ENCAMINHAMENTO
Do exposto, propõe-se, com fundamento nos arts. 32, inciso I, e 33, da Lei 8.443, de 16/6/1992:
a)  conhecer do recurso e, no mérito, negarlhe provimento;
b)  notificar da decisão sobrevinda à recorrente e os demais interessados notificados do Acórdão impugnado.
À consideração superior a presente análise do recurso de reconsideração, para posterior encaminhamento ao Ministério Público especializado e ao relator do recurso, Ministro Jorge Oliveira."
	É o relatório.

Sâmia Hamoy Guerreiro (20.176/OAB-PA) e outros, representando Solange Barros de Aguiar.

Procurador Marinus Eduardo De Vries Marsico

RECURSO DE RECONSIDERAÇÃO. TOMADA DE CONTAS ESPECIAL. REALIZAÇÃO DE DESPESAS SEM A DEVIDA COMPROVAÇÃO. IRREGULARIDADE DAS CONTAS, DÉBITO E MULTA. CONHECIMENTO. IMPROCEDÊNCIA DAS RAZÕES RECURSAIS. NÃO PROVIMENTO.

TOMADA DE CONTAS ESPECIAL (TCE)

Secretaria de Recursos (Serur)

Cuidam os autos de Tomada de Contas Especial (TCE) instaurada pela Diretoria Executiva do Fundo Nacional de Saúde, em razão de irregularidades na aplicação dos recursos federais do Sistema Único de Saúde (SUS) durante o exercício de 2013, que foram repassados à Secretaria Municipal de Saúde (SMS) de São Geraldo do Araguaia/PA, na modalidade fundo a fundo.
2.	Examina-se, nesta oportunidade, Recurso de Reconsideração interposto por Solange Barros de Aguiar, então gestora dos recursos repassados, na qualidade de Secretária Municipal de Finanças, contra o Acórdão 12088/2020-TCU-Primeira Câmara, que julgou as contas da recorrente irregulares, a condenou ao pagamento do débito apurado em solidariedade com outros responsáveis e lhe aplicou a multa prevista no art. 57 da Lei 8.443/1992.
3.	Esse julgamento fundamentou-se na não comprovação da boa e regular aplicação dos recursos públicos federais repassados, em face da ausência de provas da aquisição de medicamentos pelo município.
4.	Preliminarmente, conheço do recurso interposto, porquanto preenchidos os requisitos de admissibilidade previstos nos artigos 32, inciso I, e 33, ambos da Lei 8.443/1992.
5.	Alega, em síntese, a recorrente que:
a) não poderia figurar no polo passivo desta TCE, pois ocupava o cargo de Secretária Municipal de Finanças e não de Saúde, que teria a incumbência de gerenciar a distribuição dos medicamentos;
b) teria juntando aos autos, nesta fase recursal, documentos que comprovariam a entrada dos medicamentos no estoque da Secretaria Municipal de Saúde;
c) sua responsabilização estaria condicionada à comprovação de "dolo, dano, má-fé ou qualquer espécie de conduta ilícita"; e
d) não se furtou a cumprir o seu dever de prestar contas.
6.	Registro, desde logo, que anuo às conclusões da Serur, pelo não provimento do recurso, acolhendo seus fundamentos como minhas razões de decidir. Não há no recurso interposto argumentos e elementos hábeis a justificar a irregularidade acima indicada.
7.	A Sra. Solange Barros de Aguiar é a responsável principal deste processo, pois, na condição de ordenadora de despesas, foi ela quem efetivamente gerenciou o Fundo Municipal de Saúde de São Geraldo do Araguaia/PA, no período de gestão analisado.
8.	Ademais, os elementos ora juntados aos autos não comprovam a entrega dos medicamentos à Prefeitura. Diferentemente do afirmado pela recorrente, os documentos mencionados não são notas fiscais de fornecimento de medicamentos, mas sim de notas de empenho, ordens de pagamentos e fichas de acompanhamento financeiro do contrato, todos produzidos pelo próprio município (peças 86 a 101) .
9.	A propósito, é consabido que todo aquele que concorre para o cometimento de dano ao erário deve ser responsabilizado, independentemente de dolo ou má-fé, bastando a presença de culpa e de nexo de causalidade entre a ação ou omissão e o dano causado. Nesse sentido podemos exemplificar com a jurisprudência do TCU, mencionando os Acórdão 3694/2014-TCU-Segunda Câmara, 243/2010-Plenário, 185/2016-Plenário e 2.550/2019-Plenário.
10.	Tampouco prospera o argumento de que não se furtara a prestar contas, pois a irregularidade que fundamentou a sua condenação foi a não comprovação da boa e regular aplicação dos recursos públicos, ante a ausência de provas de que houve a alegada aquisição de medicamentos, e não a omissão do cumprimento do dever constitucional de prestar contas.
11.	Por fim, ressalte-se que, mesmo não tendo sido alegada pela recorrente a ocorrência de prescrição, a Serur examinou exaustivamente a hipótese e não a identificou, seja pelo disciplinamento do Código Civil, seja pelo regime da Lei 9.873/1999.
	Ante o exposto, proponho negar provimento ao recurso interposto, submetendo o acórdão que ora apresento à consideração deste Colegiado.
TCU, Sala das Sessões, em 24 de agosto de 2021.
JORGE OLIVEIRA 
Relator